ACORDAO-COMPLETO-2375887

ACÓRDÃO 9907/2019 ATA 36/2019 - SEGUNDA CÂMARA

VISTA, relatada e discutida representação do Observatório Social do Brasil Farroupilha a respeito de supostas irregularidades em processos licitatórios do município de Farroupilha/RS envolvendo a contratação de empresas para realização de eventos festivos no município.
	ACORDAM os ministros do Tribunal de Contas da União, reunidos em sessão da 2ª Câmara, ante as razões expostas pela relatora, e com fundamento nos arts. 1º, inciso XXIV, 169, inciso VI, 235, parágrafo único, e 237, parágrafo único, do Regimento Interno deste Tribunal, em:
	9.1. não conhecer desta representação;
	9.2. remeter cópia da peça inicial e desta deliberação ao Tribunal de Contas do Estado do Rio Grande do Sul para adoção das medidas que julgar pertinentes;
	9.3. dar ciência desta deliberação ao representante; e
	9.4. arquivar estes autos.

Representação relativa a supostas irregularidades nos processos licitatórios da Prefeitura Municipal de Farroupilha/RS envolvendo a contratação de empresas para a produção de eventos festivos no município.

Segunda Câmara

Ministério da Cultura (extinto) e Prefeitura Municipal de Farroupilha/RS.

3. Representante: Observatório Social do Brasil Farroupilha (CNPJ 29.365.750/0001-49).

13.1. Ministros presentes: Augusto Nardes (na Presidência), Aroldo Cedraz, Raimundo Carreiro e Ana Arraes (Relatora).
13.2. Ministro-Substituto presente: Marcos Bemquerer Costa.

ANA ARRAES

Transcrevo a seguir instrução elaborada por auditor federal de controle externo da Secretaria de Controle Externo do Trabalho e Entidades Paraestatais - SecexTrabalho, com a qual manifestou concordância o dirigente daquela unidade (peças 3 e 4) :
“INTRODUÇÃO
1. Trata-se de Representação apresentada pelo Observatório Social de Farroupilha (CNPJ 29.365.750/00001-49) , associação privada (Organização Não Governamental) , relativa a supostas irregularidades na realização da Chamada Pública 19/2017, da celebração do contrato 324/2017 e de inexigibilidades de processos licitatórios para contratação de empresas AM9 Produções EIRELI e Moraes Produtora Ltda. e outras, perpetradas pela Prefeitura Municipal de Farroupilha com vistas à realização de eventos festivos no município, como Fenakiwi, Semana Farroupilha, o ENTRAI e a Feira do Livro.
2. Houve apresentação de início de prova material mediante a juntada de documentos comprobatórios, editais e contratos, contendo indícios suficientes para desencadear uma apuração ou para justificar a realização de diligências aos órgãos ou entidades envolvidas (peça 1) .
EXAME DE ADMISSIBILIDADE
3. A representação preenche os requisitos de admissibilidade constantes no art. 235 e 237, inciso VII e Parágrafo Único do Regimento Interno do TCU c/c o art. 113, § 1º, da Lei 8.666/1993, haja vista que a matéria versada é de competência do Tribunal, refere-se a responsável sujeito a sua jurisdição, está redigida em linguagem clara e objetiva, e contém nome legível, qualificação e endereço do denunciante, e se encontra acompanhada de indício concernente às irregularidades ou ilegalidades denunciadas.
EXAME SUMÁRIO
4. Torna-se despicienda a realização de exame sumário, nos termos do caput do art. 106 da Resolução–TCU 259/2014, por se tratar de representação formulada com base no art. 113, §1°, da Lei 8.666/93:
Art. 106. Caso se façam presentes os requisitos de admissibilidade, as unidades técnicas realizarão exame sumário acerca do risco para a unidade jurisdicionada, da materialidade e relevância dos fatos noticiados na denúncia ou representação, exceto aquelas formuladas com base no art. 113, §1°, da Lei n° 8.666/93.
EXAME TÉCNICO
5. O Observatório Social de Farroupilha apresentou documentos pelos quais pretende demonstrar a ocorrência de irregularidades em processos licitatórios envolvendo as empresas AM9 Produções EIRELI e Moraes Produtora Ltda na produção de eventos para a Prefeitura Municipal de Farroupilha.
6. Por meio da Chamada Pública 19/2017 (peça 1, p. 11-48) , o Município de Farroupilha decidiu transferir à iniciativa privada a responsabilidade integral pela a realização dos principais eventos festivos de Farroupilha, tais como Fenakiwi, a Semana Farroupilha, o ENTRAI, a Feira do Livro, que costumavam ser organizados diretamente pela Administração Pública, conforme a descrição do objeto, a seguir:
2.1. O objeto do presente processo é a chamada pública para o credenciamento de pessoas jurídicas, para fins de realização de projetos culturais, administração e gestão de eventos para o Município, mediante a captação de recursos com patrocínios, em conformidade com a legislação federal e estadual de incentivo à cultura, patrocínios diretos e comercialização de espaços e ingressos, quais sejam os eventos: Farroupilha Bem Gaúcha, Nova FENAKIWI, Maratona Cultural, Feira do Livro, Gincana, ENTRAI, Natal, Aniversário do Município e Vivere (conforme descrição do anexo V) e outros que venham a ser instituídos pelo município, dentro do prazo do termo a ser pactuado decorrente desta chamada, atendendo as normas legais e a programação do Município e ao estabelecido neste Edital e seus Anexos.
[...]
2.4 Fica a cargo do proponente a responsabilidade total dos eventos desde a sua captação, promoção, organização, concepção, administração, supervisão, produção, coordenação até os resultados financeiros do evento, sendo sua total responsabilidade a prestação de contas de cada projeto.
7. O Representante descreve que em 18 de Outubro de 2017 realizou-se a sessão pública para o recebimento dos envelopes de credenciamento das empresas interessadas, que contou com a empresa AM9 Produções EIRELI, como única participante, tornando-se a única credenciada para este fim. Na mesma data, ou seja, 18 de outubro de 2017 firmou-se o Termo de Autorização para Realização de Projeto Cultural 324/2017 (Contrato 324/2017) .
8. Ressalta que tais empresas estão localizadas no mesmo endereço, à Rua Assis Brasil, 193, bairro Jardelino Ramos, no município de Caxias do Sul – RS, CEP 95020-380, e possuem o mesmo número de telefone fixo registrado – (54) 3208-3755. Além disso, informa que ambas apresentam o mesmo nome fantasia, de AM9 Produções, e o mesmo sócio administrador, Anderson Moraes dos Santos, que divide o capital social de R$ 10.000,00 com Irfe Ignez Orsatto na empresa Moraes Produtora Ltda., onde o primeiro detém 99,5% do capital e a segunda detém apenas 0,5%. 
9. A descrição sucinta dos indícios de irregularidades apresentados pelo Representante e a respectiva análise técnica será efetuada a seguir:
10. As exigências do item 6 do Edital de Chamada Pública 19/2017 coincidem quase que com exatidão com o que é apresentado no CNPJ da empresa AM9 Produções EIRELI, em especial nos subitens ‘b’ – que solicitou um capital social mínimo de R$ 70.000,00 contra os R$ 75.000,00 da empresa – e exigências de CNAE, que coincidem perfeitamente com as apresentadas pela empresa;
11. O Representante na peça 1, p. 5, a Classificação Nacional de Atividade Econômica (CNAE) primária de ambas as empresas, de código 82.30-0-01, como sendo ‘prestadoras de serviços de organização de feiras, congressos, exposições e festas’. Elas também possuem as mesmas CNAE secundárias, que são: 90.01-9-99 - Artes cênicas, espetáculos e atividades complementares não especificadas anteriormente; 90.01-9-01 - Produção teatral; 90.01-9-02 - Produção musical; 90.01-9-03 - Produção de espetáculos de dança; 90.01-9-04 - Produção de espetáculos circenses, de marionetes e similares; 77.39-0-03 - Aluguel de palcos, coberturas e outras estruturas de uso temporário, exceto andaimes. Quanto ao Capital Social exigido pelo edital no valor de R$ 70.000,00, a empresa selecionada apresentou o capital de R$ 70.000,00, atendendo o edital.
12. No que tange a esses supostos indícios de irregularidade, não há como sustentar a existência de irregularidade tão-somente pela constatação de compatibilidade entre o capital social mínimo exigido na Chamada Pública 19/2017 e o capital social da empres. De igual modo, não se pode imputar irregularidade com base em similaridades das exigências do CNAE com atividades indicadas pela empresa, embora esses aspectos devam ser considerados no conjunto dos indícios. De outro lado, o fato narrado revela que houve atendimento às exigências do edital, já que a empresa credenciada atendeu às exigências da chamada pública, estando, em princípio, ausentes indícios de direcionamento de licitação com base nas circunstâncias mencionadas. Por outro lado, a existência de sócios em comum nas duas empresas não evidencia irregularidade, exceto se uma delas estivesse envolvida em fraudes no procedimento adotado de modo a macular o certame, o que não restou comprovado, nem houve questionamentos a esse respeito na representação.
13. Ademais, a Chamada Pública 19/2017 objetivou o mero credenciamento de pessoas jurídicas, para fins de realização de projetos culturais para o Município, mediante a captação de recursos com patrocínios, de acordo com a legislação federal e estadual de incentivo à cultura, de modo que não houve restrição à competitividade, uma vez que poderia haver mais de uma empresa credenciada, se houvesse interessadas. 
14. O Contrato 324/2017 foi firmado na mesma data em que ocorreu a sessão pública da Chamada Pública 19/2017;
15. O prazo para a assinatura do termo de autorização para a realização de projeto cultural era de 5 dias, conforme a cláusula 9 da Chamada Pública. Logo, a coincidência de datas entre a sessão pública da chamada pública 19/2017 e a assinatura do contrato (termo de autorização de projeto cultural 324/2017) não é suficiente para configurar irregularidade por sí só, haja vista tratar-se de procedimento de baixa complexidade, pois houve o comparecimento de somente um interessado no credenciamento, que se tornou a empresa contratada.
16. Contratações através de Inexigibilidade de licitação com a empresa Moraes Produtora Ltda., todas envolvendo atrações artísticas apesar de a empresa credenciada na Chamada Pública 19/2017 ser a AM9 Produções EIRELI, do mesmo grupo, e de estar previsto como responsabilidade desta segunda a contratação de shows e artistas no item 5.1 do edital. O valor total das Inexigibilidades celebradas foi de R$ 103.391,00: Inexigibilidade 13/2017 - Contratação das atrações artísticas para a Semana Farroupilha 2017, no valor de R$15.050,00; Inexigibilidade 11/2018 - Contratação das atrações artísticas para a Semana Farroupilha 2018, no valor de R$26.750,00; Inexigibilidade 15/2018 - Contratação do grupo musical Ira! para a Expo Farroupilha e 23ª Fenakiwi, no valor de R$25.000,00; Inexigibilidade 16/2018 - Contratação de 33 atrações artísticas para a Expo Farroupilha e 23ª Fenakiwi, no valor de R$ 34.960,00; Inexigibilidade 18/2018 - Contratação de 5 atrações artísticas para a Expo Farroupilha e 23ª Fenakiwi, no valor de R$ 1.721,00. Além disso, o processo de inexigibilidade ancorado no Art. 25, inciso III da Lei 8.666/93 exige que exista comprovação de exclusividade do empresário. 
17. O indício de irregularidade apontado relaciona-se com a subcontratação do objeto pela AM9 Produções EIRELI com a empresa Moraes Produtora Ltda. Nesse mister, há que se considerar o fato de haver exclusividade entre os artistas contratados e a empresa subcontratada, conforme documentos apresentados pela empresa e considerados adequados pelo contratante, o município de Farroupilha, bem como pela Procuradoria-Geral do Município.
18. No que tange à subcontratação do objeto contratado, o Voto condutor do Acórdão 834/2014-TCU-Plenário, proferido pelo Relator André de Carvalho sustentou que:
De acordo com o art. 72 c/c o art. 78, VI, da Lei 8.666, de 21 de junho de 1993, a subcontratação deve ser tratada como exceção, de tal modo que a jurisprudência do TCU só tem admitido, em regra, a subcontratação parcial e, ainda assim, quando não se mostrar viável sob a ótica técnico-econômica a execução integral do objeto por parte da contratada e desde que tenha havido autorização formal do ente contratante (v.g. Acórdão 1151/2011-TCU-Segunda Câmara e Acórdão 3378/2012-TCU-Plenário) 
19. Por outro lado, os documentos acostados à peça 1, p. 63/106, evidenciam que houve fundamentação plausível para a contratação por meio de inexigibilidade de licitação da empresa Moraes Produtora Ltda., haja vista que ficou caracterizada a inviabilidade de competição, em face das declarações de exclusividade apresentadas pela empresa e dos pareceres emitidos pela Procuradoria-Geral do Município de Farroupilha (peças 1, p. 68-69,75-77, 82-84, 93-95, 104-106) .
20. Deste modo, é cabível dar ciência à Prefeitura quanto à vedação da subcontratação integral e os requisitos da subcontratação parcial, conforme o art. 72 c/c o art. 78, VI, da Lei 8.666, de 21 de junho de 1993.
21. Pregão Presencial 104/2018, cujo objeto era: ‘Contratação de serviços de produtora de eventos especializada para atender a demanda do Município, no que se refere ao evento de 84 anos do Município de Farroupilha, evento do calendário oficial do Município, a ser realizado no dia 11/12/2018, no Golden Garden Eventos, localizado na ERS 122, rua lateral, 4801, Bairro Industrial, Farroupilha/RS’. Ressalta-se que o evento do Aniversário do Município também faz parte das responsabilidades da empresa credenciada na Chamada Pública 19/2017, AM9 Produções EIRELI, que inclusive menciona o evento no projeto PRONAC 178836 nas abas ‘Objetivos e Sinopse’, captando R$413.800,00 de recursos federais via Lei 8.313/91.
22. A prefeitura justificou a realização do pregão 104/2018 sob a justificativa de que o objeto do pregão presencial é diverso da obrigação contratual da produtora AM9, uma vez que conforme exposto pela comissão organizadora do evento, embora o contrato abranja o aniversário do município, a data do evento cujo edital é objeto deste processo apenas coincide com a data de comemoração da emancipação política do município de Farroupilha (peça 1, p. 163) .
23. Segundo a Prefeitura, a contratação do pregão possuiu um objeto mais amplo que a comemoração do aniversário do município, pois envolve o lançamento do Projeto Farroupilha, homenagem aos três embaixadores de Farroupilha no mundo, anúncio de convênio de Instituição Pública de Ensino Superior e Pesquisa e lançamento da melodia do Hino Farroupilha (peça 1, p. 155-156) , concluindo-se que o contrato 324/2017 não se coaduna com o objeto proposto, em face do caráter restritivo apenas à comemoração do aniversário de Farroupilha.
24. Impugnação do edital 067/2018, na data de 13 de novembro de 2018, processo 12.319/2018, questionando a Administração acerca de 9 possíveis incorreções envolvendo a realização do processo licitatório: 1. Existência do Contrato 324/2017; 2. Moralidade da contratação; 3. Critérios que definem o que torna um farroupilhense ilustre; 4. Sofisticação dos itens do cardápio; 5. Exigência de kits de mochila Hyperview, de empresa exclusiva; 6. Sonorização e iluminação com definição de marcas e modelos; 7. Índices de Liquidez mais elevados que os exigidos na Chamada Pública 19/2017; 8. Exigência de comprovante de execução de serviço similar confusa; 9. Responsabilidade pela contratação do espaço.
25.  Em face de terem sido relatados indícios de irregularidades relacionadas à exigência de marca de mochilas Hyperview e ainda à sonorização e iluminação com definição de marcas e modelos, é imperioso ressaltar que, conforme os termos do Acórdão 113/2016-TCU-Plenário, a indicação de marca no edital deve estar amparada em razões de ordem técnica, de forma motivada e documentada, que demonstrem ser aquela marca específica a única capaz de satisfazer o interesse público.
26. Cumpre dar ciência ao Município de Farroupilha/RS de que a especificação de produto/bem, identificada no edital 067/2018, na data de 13 de novembro de 2018, pregão 104/2018, cuja descrição e características correspondem a modelo exclusivo de determinado fabricante, sem que haja justificativas técnicas para tal exigência, afronta o disposto nos arts. 3º, caput, e § 1º, e 7º, § 5º, da Lei 8.666/1993 c/c o art. 9º da Lei 10.520/2002, de forma que deve ser evitada em futuras licitações em que haja emprego de recursos federais.
27. Deste modo, não merecem prosperar os fundamentos da impugnação do edital 67/2018.
CONCLUSÃO
28. Conforme análise acerca dos itens mencionados pelo Representante como supostas irregularidades, é forçoso concluir que a ocorrência de impropriedades relacionadas à subcontratação sem expressa previsão no edital da chamada pública 19/2017 e no contrato 324/2017 (peça 1, p. 11-48) , bem como à exigência de marca de mochilas Hyperview e de sonorização e iluminação com definição de marcas e modelo, no pregão 104/2018 (peça 1, p. 107-143) , ensejam que sejam dada ciência ao município para fins de cumprimento da legislação pertinente. 
29. Tendo em vista que a matéria tratada é de interesse público, nos termos do §1º do art. 103, da Resolução – TCU 259/2014, propõe-se que os fatos devam ser comunicados à unidade jurisdicionada envolvida para adoção das providências cabíveis, ao Ministério da Cidadania para a adoção das providências de sua alçada, e posterior arquivamento.
PROPOSTA DE ENCAMINHAMENTO
	Ante todo o exposto, submetem-se os autos à consideração superior, propondo:
conhecer da presente representação, satisfeitos os requisitos de admissibilidade previstos nos arts. 235 e 237, inciso III, do Regimento Interno deste Tribunal, c/c o art. 113, § 1º, da Lei 8.666/1993, e no art. 103, § 1º, da Resolução - TCU 259/2014, para no mérito considerá-la parcialmente procedente;
 Cumpre dar ciência ao Município de Farroupilha/RS de que:
b.1.) a subcontratação deve ser tratada como exceção, de tal modo que a jurisprudência do TCU só tem admitido, em regra, a subcontratação parcial e, ainda assim, quando não se mostrar viável sob a ótica técnico-econômica a execução integral do objeto por parte da contratada e desde que tenha havido autorização formal do ente contratante, de acordo com o art. 72 c/c o art. 78, VI, da Lei 8.666, de 21 de junho de 1993, (v.g. Acórdão 1151/2011-TCU-Segunda Câmara e Acórdão 3378/2012-TCU-Plenário) ;
b.2.) a especificação de produto/bem, identificada no edital 067/2018, na data de 13 de novembro de 2018, pregão 104/2018, cuja descrição e características correspondem a modelo exclusivo de determinado fabricante, sem que haja justificativas técnicas para tal exigência, afronta o disposto nos arts. 3º, caput, e § 1º, e 7º, § 5º, da Lei 8.666/1993 c/c o art. 9º da Lei 10.520/2002, de forma que deve ser evitada em futuras licitações em que haja emprego de recursos federais.
 encaminhar o presente acórdão, bem como o relatório e o voto que o fundamentam, à Prefeitura Municipal de Farroupilha/RS e ao Ministério da Cidadania para a adoção das providências de sua alçada, nos termos do art. 106, § 3º, inciso I, da Resolução-TCU 259/2014;
 Determinar o arquivamento do presente processo, com fundamento no art. 169, inciso III, do Regimento Interno do Tribunal.”
	É o relatório.

não há.

Não atuou.

REPRESENTAÇÃO. SUPOSTAS IRREGULARIDADES EM LICITAÇÕES E CONTRATOS REALIZADOS PELO MUNICÍPIO DE FARROUPILHA/RS. MATÉRIA REFOGE À COMPETÊNCIA DO TCU. NÃO CONHECIMENTO. CIÊNCIA. ARQUIVAMENTO.

REPRESENTAÇÃO (REPR)

Secretaria de Controle Externo do Trabalho e Entidades Paraestatais - SecexTrabalho.

Cuida-se de representação do Observatório Social de Farroupilha, instituição não governamental, sem fins lucrativos, relativa a supostas irregularidades na realização da Chamada Pública 19/2017, na celebração do Contrato 324/2017, em inexigibilidades de processos licitatórios e na realização do Pregão Presencial 104/2018, todos com vistas à promoção de eventos festivos no município de Farroupilha/RS, a exemplo da Fenakiwi, da Semana Farroupilha, do Entrai, da Feira do Livro e da festa de 84 anos do município.
2.	Segundo o representante, por meio da Chamada Pública 19/2017 (peça 1, pp. 11 a 48) , o município decidiu transferir à iniciativa privada a responsabilidade integral pela realização dos principais eventos festivos de Farroupilha, que costumavam ser organizados diretamente pela própria administração. Apenas a empresa AM9 Produções Eireli participou e se tornou a única credenciada para a realização dos eventos. Na mesma data, em 18/10/2017, foi firmado o Termo de Autorização para Realização do Projeto Cultural 324/2017. Relatou-se que as exigências do edital, tais como capital social mínimo de R$ 70.000,00 e listagem exaustiva de Classificação Nacional de Atividades Econômicas (CNAE) , eram coincidentes com as apresentadas pela empresa credenciada, o que indicava direcionamento do certame.
3.	No tocante às inexigibilidades de processos licitatórios, o representante afirmou que todas as contratações foram celebradas com a empresa Moraes Produtora Ltda., apesar de a empresa credenciada na chamada pública ter sido a AM9 Produções Eireli, pertencente ao mesmo grupo. 
4.	Quanto ao Pregão Presencial 104/2018, o Observatório Social de Farroupilha apontou uma série de impropriedades, a exemplo de exigências de índices de liquidez elevados e especificação de marcas e modelos para sonorização e iluminação.
5.	A Secretaria de Controle Externo do Trabalho e Entidades Paraestatais - SecexTrabalho propôs conhecer da representação e considerá-la parcialmente procedente, dando-se ciência ao município de Farroupilha/RS acerca de impropriedades identificadas nos certames. 
6.	Peço vênia para divergir da unidade técnica por entender que esta representação não deve ser conhecida.
7.	Ocorre que tanto a Chamada Pública 19/2017 quanto a avença dela decorrente foram promovidas pelo município e não envolveram a aplicação de recursos federais, de modo que a competência para apuração de eventuais irregularidades está a cargo do tribunal de contas daquele estado.
8.	Quanto às inexigibilidades de processos licitatórios, conforme se depreende da documentação acostada aos autos, recursos municipais foram utilizados nessas contratações, haja vista terem sido feitas pelo próprio município, sem nenhum indicativo de aporte de recursos federais.
9.	No que concerne ao Pregão Presencial 104/2018, o edital prevê expressamente que os recursos são municipais (peça 1, p. 138 – cláusula sexta da minuta de contrato) .
10.	Desse modo, ante a falta de competência deste Tribunal para o exame da matéria, cabe não conhecer da representação e remeter cópia da peça inicial e desta deliberação ao Tribunal de Contas do Estado do Rio Grande do Sul para adoção das medidas que julgar pertinentes. 
	Ante o exposto, VOTO por que seja adotada a minuta de acórdão que submeto a este Colegiado.
TCU, Sala das Sessões Ministro Luciano Brandão Alves de Souza, em 8 de outubro de 2019.
ANA ARRAES 
Relatora